【裁判字號】    99,消債抗,243
【裁判日期】    991230
【裁判案由】    消債聲明異議
【裁判全文】
臺灣高雄地方法院民事裁定           99年度消債抗字第243號
抗  告  人  遠東國際商業銀行股份有限公司
法定代理人  洪信德
相  對  人  江衍震
上列當事人間因聲明異議事件，抗告人對於民國99年8 月31日本
院99年度事聲字第72號駁回異議之裁定提起抗告，本院管轄之第
二審合議庭裁定如下：
    主  文
原裁定廢棄。
本院九十八年度司執消債更字第九十三號所為更生方案認可裁定
應予廢棄。
抗告費用新臺幣壹仟元由相對人負擔。
    理  由
一、抗告意旨略以：依本院98年度消債抗字第620 號裁定及司法
    院民事廳99.7.1廳民二字第0990015687號函可知，非謂有擔
    保或有優先權債權人所預估之該不足受償額必可列入更生方
    案中與無擔保及無優先權債權人同按比例受償，本件更生方
    案中已將債務人之房屋貸款支出新臺幣（下同）14,000元列
    為債務人之必要支出項目，債務人於更生方案履行期間，將
    可持續繳納有擔保及有優先權欠款，有擔保即有優先權債權
    人將無對債務人不動產執行之情事，即於更生期間並無所謂
    行使權利後不足受償金額之發生，故認可之更生方案將房屋
    貸款預估受償不足額411,277 元列入，並不公允。又債務人
    所提更生方案8 年合計清償金額768,576 元，但如按月償還
    房屋貸款14,000元，將共計清償1,344,000 元之房屋貸款，
    而扣除其利息後，等同債務人增加上百萬元之房屋資產，其
    金額亦遠高於債務人所提更生方案清償總額，抗告人主張債
    務人應於更生期間最末期時，將其更生期間所增加之房貸資
    產提出用以清償剩餘之無擔保及無優先債權，方屬合理，為
    此，爰依法提出抗告，請求廢棄原裁定等語。
二、按債務人有薪資、執行業務所得或其他固定收入，法院認更
    生方案之條件公允者，得不經債權人會議可決，逕依債務人
    之聲請或依職權以裁定認可更生方案，消費者債務清理條例
    第64條第1 項定有明文。而其立法理由亦說明債務人如有薪
    資、執行業務所得等固定收入，並將其可處分所得之一定部
    分充為清償，於債權人之權益已有保障，其更生程序應更為
    簡易、迅速。故債務人提出之更生方案，倘法院認為其條件
    公允（例如：清償總額已達債權總額相當成數，債權人受償
    金額不致過低等），得不待債權人會議可決，逕依債務人之
    聲請或職權以裁定認可之。惟法院認為該條所謂更生方案之
    條件公允者，必須斟酌債務人之收入、生活支出，及其所提
    更生方案是否使債權人受償金額不致過低等情，始為公平妥
    適。蓋更生制度之目的，旨在使債務人在經濟上得有更生之
    機會，該制度並非在使債務人恣意消費所造成之債務，轉嫁
    予債權人負擔，債務人更生制度亦非縱容投機不誠實之債務
    人奢侈浪費，濫用更生程序以規避其應負擔之償還責任，否
    則不啻與消債條例之立法本旨有違。
三、次按「有擔保之債權人，就其行使擔保權後未能受償之債權
    ，非依更生或清算程序，不得行使其權利。」、「債務人依
    本條例第四十三條第二項、第八十一條第二項規定所表明之
    債權人地址，有住居所不明者，應表明其最後住居所及不明
    之意旨；所表明之債權種類，應記載該債權之名稱、貨幣種
    類、有無擔保權或優先權、擔保權之順位及扣除擔保債權或
    優先權後之餘額」，消費者債務清理條例施行細則第16條、
    第21條第1 項業有規定，復參辦理消費者債務清理事件應行
    注意事項第15點「有擔保或有物的優先權之債權人，得以預
    估或實際行使其擔保或優先權後未能受清償之債權，申報為
    更生或清算債權而行使其權利。」之規範目的，乃因有擔保
    之債權人於行使擔保權後未能受償之債權即屬普通債權，依
    本條例第28條第2 項規定「該等債權非依更生或清算程序，
    不得行使其權利。」之限制，為使該等債權於程序中行使權
    利之方式明確，方予明定。由此可知，上開規定僅為重申有
    擔保或有優先權債權人倘確有不足受償債權額時，該不足受
    償債權額係屬普通債權，仍應依更生或清算程序始得行使權
    利之意旨，並藉此使債務人與各債權人均得知悉或有該不足
    受償額之存在，非謂有擔保或有優先權債權人所預估之該不
    足受償額必可列入更生方案中與無擔保及無優先權債權人同
    按比例清償。蓋該不足受償債權額僅係預估，尚難斷言必有
    該債權額之存在，因而於具體更生事件中，有擔保及有優先
    權債權人之預估不足受償債權額得否列入更生方案與無擔保
    及無優先權債權人同按比例受償，當審酌債務人清償該有擔
    保、有優先權債務之情況以及預估該不足受償債權額之判斷
    基礎等具體情狀判斷之，以求全體債權人之公允。
四、經查：
  (一)相對人以其所有坐落高雄市○○區○○段2 小段116 地號土
    地（權利範圍萬分之108 ）及其上同段693 建號、門牌號碼
    高雄市○○區○○街118 號4 樓之房屋（下稱系爭房地）擔
    保積欠陽信銀行之房貸債務，有系爭房地之登記謄本在卷可
    參（見本院97年度消債更字第1194號卷第80至82頁），經本
    院97年度司執字第90849 號清償消費款強制執行事件鑑定價
    格共計2,662,000 元，第一拍最低價為2,680,000 元，後因
    無人應買，原定於98年1 月5 日減價20%(2,144,000 元) 進
    行第二拍，惟因相對人聲請更生並於97年12月29日准保全處
    分而停止強制執行程序，後該次強制執行程序因相對人於98
    年1 月20日准予開始更生程序而結案（參本院97年度司執字
    第90849 號卷）。而陽信銀行於本院97年度司執消債更字第
    93號案件陳報上開房地預估受償不足額為411,274 元，另於
    本院陳報相對人與陽信銀行原簽訂之借款期間為91年4 月22
    日至111 年4 月22日止，其在相對人開始更生程序後於98年
    2 月3 日再與相對人變更延長還款期限4 年，相對人目前尚
    欠房貸本金為1, 566,989元，積欠利息為13,266元，有該行
    陳報狀暨所檢附資料在卷可證（見本院卷第23頁）。然觀諸
    陽信銀行上開陳報狀，其評估系爭房地價值為每坪約4 萬元
    ，但依本院97年度司執字第90849 號強制執行事件鑑價結果
    ，每坪單價應為7.19萬；另依陽信銀行所檢附之鄰近房屋法
    拍資料，均為4 拍時拍定，拍定單價分別為每坪4.83萬（總
    價231 萬）及4. 89 萬（總價233.88萬），並非每坪4 萬元
    ，且系爭房地鄰近房屋之法拍資料，固可供作參考，但每間
    房屋因建材、採光、通風、周邊環境等因素，條件均有不同
    ，故鄰近房屋之法拍價格，未必即能遽以認定系爭房地之價
    值，而仍應以系爭房屋之鑑定價格認定，較為客觀，又縱以
    上開鄰近房屋之法拍價格計算，相對人之房屋價值，約為18
    0 萬（每坪4.83萬×37.28 坪）至182 萬（每坪4.89萬×37
    .28 坪），尚高於相對人目前積欠房貸之本金為1,566,989
    元加計利息13,266元及土地增值稅142,100 元之總額1,722,
    355 元，足徵陽信銀行預估不足受償金額之合理性顯有疑義
    。再者，陽信銀行於本件更生開始後於98年2 月3 日再與相
    對人變更延長還款期限4 年，相對人雖有延滯繳息2 期，但
    均有持續繳交房貸，有陽信銀行提出之房貸繳息明細資料附
    卷可憑（見本院卷第32頁），則依上開說明及相對人持續還
    款情形觀之，陽信銀行預估對相對人房貸債權不足受償金額
    為411,274 元，難認合理，如將此金額列為陽信銀行之無擔
    保債權而於更生方案受償，對於包含抗告人在內之其他無擔
    保債權人而言，難謂公允。
  (二)再者，本件更生事件，前經本院司法事務官於99年1 月29日
    98年度司執消債更字第93號裁定理由認定相對人於98年4 月
    起任職於奧迪南部汽車股份有限公司，每月底薪為17,280元
    ，另每月銷售獎金不定，且另有於夜市擺攤，每月收入約5,
    000 元，故相對人每月固定收入約37,835元，扣除其必要生
    活費8,086 元、分擔2 名未成年子女之扶養費6,833 元及每
    月應繳交之房屋貸款14,000元後，僅剩餘8,916 元，是相對
    人每月薪資扣除上開必要生活費、分擔扶養費及貸款後，剩
    餘之金額幾以全數還與各債權人等情，是認相對人所提出以
    3 個月為1 期，每期清償額為24,018元之方案，為公允之更
    生方案，而認可上開更生方案，此有上開裁定可據。然相對
    人雖陳報於98年4 月任職於奧迪南部汽車股份有限公司，每
    月底薪應為17,280元，另每月銷售獎金不定，且另有於夜市
    擺攤，每月收入約5,000 元等情，並提出薪資單、獎金明細
    表等為證，然依相對人98年度所得資料顯示，相對人於98年
    度之申報所得（含薪資所得及執行業務所得）為1,114,525
    元，有稅務電子閘門財產所得調件明細表在卷可稽（見本院
    卷第18頁），是以相對人於98年度之平均每月薪資高達92,8
    77元，與上開裁定所認定之相對人每月固定收入相差甚大，
    故此部分自應於系爭更生方案中予以考量，並應另行查明相
    對人之目前實際收入為何及應否提高每期清償金額，俾以妥
    適調整債權人與債務人雙方權益，方屬公允。
五、綜上所述，有擔保債權人陽信銀行預估不足受償金額為411,
    274 既屬有疑，附件所示更生方案將此金額列為陽信銀行之
    無擔保債權，對其他無擔保債權人自難認公允，容有未洽；
    又本院民事執行處所認可之更生方案，既有未審究相對人實
    際收入，致更生方案有欠公允，原裁定亦未察相對人目前每
    月收入已遠高於聲請更生時所陳報之金額，而有收入增加之
    情事，逕認相對人每月收入仍為37,835元，亦有未洽。抗告
    意旨指摘原裁定不當，求予廢棄改判，為有理由，自應由本
    院予以廢棄，改判如主文第二項所示，並由本院民事執行處
    依法另為審究處理。
六、據上論結，本件抗告為有理由，依消費者債務清理條例第11
    條第2 項、第15條，民事訴訟法第495 條之1 第1 項、第45
    0 條、第95條、第78條，裁定如主文。
中    華    民    國    99    年     12   月    30    日
                  民事第六庭    審判長法  官  楊國祥
                                      法  官  李怡諄
                                      法  官  曾子珍
以上正本證明與原本無異。
本裁定不得抗告。
中    華    民    國    99    年    12    月    30    日
                                      書記官  何慧娟

司法院資訊處製作；財團法人民間司法改革基金會備份。
